臺灣高等法院高雄分院刑事判決　　　　99年度上易字第1141號
上　訴　人　臺灣高雄地方法院檢察署檢察官
被　　　告　黃政智
上列上訴人因被告詐欺案件，不服臺灣高雄地方法院99年度易字
第1710號中華民國99年10月11日第一審判決（起訴案號：臺灣高
雄地方法院檢察署99年度偵字第19512 號），提起上訴，本院判
決如下：
    主  文
上訴駁回。
    理  由
一、公訴意旨略以：被告黃政智可預見一般取得他人金融帳戶常
    與財產犯罪有密切之關聯，亦知悉詐騙集團等不法份子經常
    利用他人存款帳戶、提款卡、密碼以轉帳方式，詐取他人財
    物，並以逃避追查，竟仍以不違背其本意之幫助犯意，於民
    國98年12月16日，撥打自由時報廣告欄之電話，與姓名年籍
    不詳自稱「陳先生」之成年男子約定，並於同日下午2 時許
    ，在高雄市○○路與大順路口，將其開設於華南商業銀行籬
    仔內分行（下簡稱華南銀行）帳號00000000000000號帳戶之
    提款卡及密碼，交付予真實姓名年籍不詳之詐欺集團成員使
    用，容任該犯罪集團使用上揭金融機構帳戶以遂行犯罪。俟
    該詐騙集團成員取得上開帳戶資料後，即共同意圖為自己不
    法之所有，先後於98年12月20日14時許、16時27分許及17時
    許，推由某成員撥打電話向告訴人洪穗萍、楊甯皓、被害人
    許智豪佯稱其等於網路購物時，付款方式設定錯誤，如不更
    正將被溢扣款項云云，致告訴人洪穗萍、楊甯皓、被害人許
    智豪均誤信為真，依該詐騙集團成員指示操作自動櫃員機，
    分別匯款新臺幣（下同）29,988元、21,943元、9,681 元至
    被告黃政智上開華南銀行帳戶內，並旋即遭人提領一空。嗣
    因告訴人洪穗萍、楊甯皓、被害人許智豪3 人驚覺受騙而報
    警處理。因認被告黃政智涉犯刑法第30條第1 項、第339 條
    第1 項之幫助詐欺取財罪嫌等語。
二、按檢察官就被告犯罪事實，應負舉證責任，並指出證明之方
    法；犯罪事實應依證據認定之，無證據不得認定犯罪事實；
    不能證明被告犯罪者，應諭知無罪之判決，刑事訴訟法第16
    1 條第1 項、第154 條第2 項、第301 條第1 項分別定有明
    文。次按事實之認定，應憑證據，如未能發現相當證據，或
    證據不足以證明，自不能以推測或擬制之方法，為裁判之基
    礎。且認定不利於被告之事實，須依積極證據，苟積極證據
    不足為不利於被告事實之認定時，即應為有利於被告之認定
    ，更不必有何有利之證據；又刑事訴訟法上所謂認定犯罪事
    實之積極證據，係指適合於被告犯罪事實之認定之積極證據
    而言，雖不以直接證據為限，間接證據亦包括在內，然而無
    論直接或間接證據，其為訴訟上之證明，須於通常一般之人
    均不致有所懷疑，而得確信其為真實之程度者，始得據為有
    罪之認定，倘其證明尚未達到此一程度，而有合理之懷疑存
    在，無從使事實審法院得有罪之確信時，即應由法院諭知被
    告無罪之判決（最高法院30年上字第816 號、29年上字第31
    05號、40年臺上字第86號、76年臺上字第4986號判例意旨可
    資參照）。
三、公訴人認被告黃政智涉犯前開幫助詐欺罪嫌，無非以被告之
    供述、告訴人洪穗萍、楊甯皓及被害人許智豪之指訴、告訴
    人洪穗萍之彰化銀行帳戶存摺內頁、告訴人楊甯皓提出之合
    作金庫銀行自動櫃員機交易明細單、被害人許智豪提出之郵
    政自動櫃員機交易明細表、被告所申辦之上開華南銀行帳戶
    開戶資料及交易明細表等，為主要之依據。
四、按被告以外之人於審判外之陳述，雖不符刑事訴訟法第159
    條之1 至第159 條之4 之規定，而經當事人於審判程式同意
    作為證據，法院審酌該言詞陳述或書面陳述作成時之情況，
    認為適當者，亦得為證據；當事人、代理人或辯護人於法院
    調查證據時，知有刑事訴訟法第159 條第1 項不得為證據之
    情形，而未於言詞辯論終結前聲明異議者，視為有前項之同
    意，刑事訴訟法第159 條之5 定有明文。本件以下所引用之
    證據，均經本院依法踐行調查證據程式，公訴人及被告均不
    爭執各該證據之證據能力（見本院卷第20頁），且迄至本院
    言詞辯論終結前，未就上開證據之證據能力聲明異議，復查
    無依法應排除其證據能力之情形，本院審酌上開證據之形式
    及取得之過程並無瑕疵、與待證事實具有關連性等情況，認
    為適當，揆諸前揭規定，認上開證據俱有證據能力，均得為
    本案之證據。
五、訊之被告黃政智固坦承於上開時地，將其申辦之上開華南銀
    行帳戶之提款卡及密碼，交付真實姓名年籍不詳自稱「陳先
    生」男子之事實，且對洪穗萍等3 人遭詐騙而分別匯款之事
    實不爭執，惟堅決否認有何幫助詐欺之犯行，辯稱：我是看
    報紙要應徵公家機關司機工作，見面後，對方說因為之前有
    一個應徵者欠銀行卡債，致公司轉到該名應徵者戶頭的錢都
    被銀行扣走，所以要拿我的提款卡去測試，看我的帳戶能否
    正常使用，並說如果提款卡沒問題，上班後就會還我，我當
    時急著找工作，才應對方要交付提款卡及密碼，我等了2 、
    3 天對方都沒有聯絡，我也聯絡不上對方，隔一個禮拜發覺
    事情不對而向銀行掛失止付，始知帳戶已變警示帳戶，我也
    是被害人，並無幫助詐欺之故意等語。
六、本院查：
  (一)上開華南銀行帳戶為被告所申辦，告訴人洪穗萍、楊甯皓及
    被害人許智豪分別於前揭時間遭真實姓名年籍不詳之詐騙集
    團成員，以上開詐術詐騙，致陷於錯誤，而分別將款項匯入
    被告上開華南銀行帳戶內，且均旋遭人提領一空等情，已據
    被告自承在卷，並有證人即告訴人洪穗萍、楊甯皓及被害人
    許智豪指述綦詳，復有華南商業銀行籬仔內分行99年1 月15
    日（99）華籬字第004 號函及所附開戶資料、印鑑卡、存款
    往來明細表、99年9 月8 日（99）華籬字第第160 號函及所
    附存款往來明細表暨對帳單1 份、告訴人洪穗萍申辦之彰化
    銀行帳戶存摺內頁影本、告訴人楊甯皓提出之合作金庫銀行
    自動櫃員機交易明細單、被害人許智豪提出之郵政自動櫃員
    機交易明細表各1 紙附卷可參，是被告上開華南銀行帳戶確
    遭詐騙集團作為詐騙告訴人洪穗萍、楊甯皓及被害人許智豪
    之犯罪工具，堪予認定。
  (二)被告所辯係應徵工作，始交付銀行提款卡及密碼等情，已據
    其提出98年12月16日自由時報廣告影本、其使用之00000000
    00號行動電話門號自98年12月16日起至99年1 月13日止之通
    話明細單各1 份為證（見偵卷第23-27 頁）。而觀之該98年
    12月16日自由時報廣告內容為：「公家機關誠徵司機，可立
    即上班者優先，年終獎金，排班制，享勞健保，無經驗可，
    0000000000」，確為徵求公家機關司機之廣告無誤。而被告
    持用之0000000000號行動電話門號確有於98年12月16日與前
    開報載之0000000000號行動電話門號通話之紀錄，有被告提
    出上開通話明細單可證，核與被告前開所辯情節相符。又上
    開報載內容除亦出現在98年12月23日之自由時報廣告版外，
    且自由時報於98年12月25日、98年12月29日廣告版均刊登一
    則內容為：「檳榔總鋪誠徵配送司機、接洽人員，可立即上
    班者佳，排班制，免經驗，免備車，可兼職，享勞健保，00
    00000000」之廣告，另自由時報98年12月31日、99年1 月4
    日廣告版則均刊登一則內容為：「聯通宅配，業務助理，宅
    配司機，薪優，福利佳，無經驗可，男女不拘，享勞健保，
    0000000000」之廣告，有被告提出之數份報紙廣告版可參（
    見偵卷第28-34 頁）。上開廣告所登載之電話均為00000000
    00號，然徵求人員之單位、公司行號卻相去甚遠、毫無關連
    ，顯係不法集團假借徵求司機、助理之名目欲遂行犯罪之廣
    告，並非正常公司行號刊登之求職廣告。是被告所辯係應徵
    工作遭騙走提款卡、密碼等語，尚非全然無據。
  (三)被告於交付上開華南銀行提款卡及密碼時，被告並無卡債，
    且於郵局帳戶內尚有存款13,114元，並無販賣帳戶換取現金
    之動機等情，已據被告提出其名下高雄崗山仔郵局郵政存簿
    儲金簿在卷可稽（見本院卷第35-40 頁）。是被告辯稱伊無
    販賣帳戶之必要，自非無稽。另被告於原審供稱：伊於97年
    12月25日入伍，於98年12月10日退伍等語（見原審2 卷第49
    頁），而觀之被告上開華南銀行帳戶之交易明細，自95年6
    月23日開戶時起至97年12月16日止均有密集進出款項情形，
    其後於97年12月21日有「鈞茂食品」匯入190 元、98年1 月
    15日提領1,006 元之紀錄，然自98年1 月16日起至98年12月
    16日止，即被告供稱交出提款卡、密碼前之期間，該帳戶均
    無進出款項之紀錄，堪可佐證被告供稱其於該段期間服役之
    事實，是被告所辯：當時伊剛退伍，急著找工作等語，顯非
    無憑。又被告於原審供稱：伊與對方電話聯絡時，對方在電
    話中要伊準備身分證影本、駕照影本，而伊平常提款卡就帶
    在身上，伊有華南銀行、郵局、土地銀行的提款卡，與對方
    見面後，會將本案的華南銀行提款卡交給對方，是因為伊的
    郵局帳戶內還有存款在，土地銀行的提款卡則因太久沒用，
    伊已忘記密碼了，華南銀行裡面只有200 元，伊想交給對方
    比較安全點等語（見原審2 卷第54-55 頁），而觀之被告上
    開華南銀行帳戶之交易明細表，被告於入伍服役前，確有密
    集進出款項之紀錄，足認該帳戶確係被告平日生活經常使用
    之帳戶之一。準此，倘被告果有幫助他人為詐欺取財犯行之
    主觀犯意，衡情，其儘可以交付其不需使用之帳戶，或另向
    其他金融機構申辦新開帳戶後以資交付，實無須將其仍在使
    用中之前開華南銀行帳戶交付予詐欺集團，徒增自己日常生
    活之不便，反足證被告應係未預見上開帳戶會遭到不法使用
    ，始願將上開對其有實用之華南銀行帳戶之相關物件交付予
    他人。
  (四)按刑事法上幫助犯之成立須客觀上有幫助行為，主觀上有幫
    助故意，即行為人知他人係實施犯罪，且認識其行為將足以
    就他人所實施之犯罪發生助力為要件，若其行為雖在外觀上
    有對他人犯罪施以助力，然其對正犯之犯罪行為並無認識，
    即屬欠缺幫助故意，自難論以幫助犯。又提供自己帳戶予他
    人之原因非一，蓄意犯罪者固然不少，因被騙、遺失而成為
    被害人之情形，亦所在多有，非必然出於幫助他人實施犯罪
    之故意，是提供帳戶之人是否成立犯罪，自應依證據證明之
    。而一般人對於社會事物之警覺性或風險評估，常因人而異
    ，且與受教程度、從事之職業、心智是否成熟，並無必然之
    關連，此觀諸詐騙集團之詐騙手法，經政府大力宣導及媒體
    大幅報導後，猶恆見高級知識分子受騙，即可明瞭。本案被
    告為找工作，經素不相識之人以上開「要用金融卡及密碼測
    試帳戶是否能正常使用，已利日後薪水匯入」之事由，要求
    渠提供提款卡及密碼，竟未多加質問，亦未察覺不合理之處
    ，即擅予提供，固與一般人所會採取之應對措施有所落差；
    然上開以一般常人智識程度及社會經驗可能判別其中有詐之
    推論，並不能排除另有因年紀尚輕或社會經驗不足，而不具
    此種警覺程度之人；況近來因人頭帳戶取得困難，詐騙集團
    成員為取得人頭帳戶，或以高價收購，或以詐騙方式取得，
    欺罔方式千變萬化，若一般人會因詐騙集團成員言詞相誘而
    陷於錯誤，進而交付鉅額財物，則金融帳戶之持有人因相同
    原因陷於錯誤，並交付提款卡及密碼洵有可能，自不能以吾
    等客觀常人智識經驗為基準，遽而推論被告必具相同警覺程
    度，而對「構成犯罪之事實必有預見」。查本案檢察官係自
    從事犯罪偵查工作者之角度，以間接推論之方式，認定被告
    具有幫助詐欺之故意，卻忽略被告僅係一般民眾，對詐騙集
    團詭譎多變之詐騙技倆，非當然知悉，對於提款卡及密碼交
    付他人，可能被詐騙集團利用充詐騙他人之工具，亦未必有
    認識。尤其，以一個正常理性人來說，豈有無償提供自己帳
    戶予詐欺集團使用，讓詐欺集團得以隱身幕後，享受鉅額不
    法暴利，無端讓自己接受檢警追查，負擔刑責之理。況查本
    案尚有前開理由欄六之(二)(三)之證據資料可資佐證被告所辯之
    真實性；是以檢察官在被告否認犯罪下，僅依間接推論，即
    謂被告所辯不可採信，並進一步指被告係基於不確定故意將
    帳戶資料交付詐欺集團，尚難採為被告有罪之論據。
七、綜上所述，本件被告上開帳戶固遭詐欺集團利用作為詐欺取
    財之入帳帳戶，然被告交付提款卡、密碼予詐欺集團，既係
    因求職受騙而交付，難認被告對於交付之帳戶資料將遭詐欺
    集團使用作為行騙之工具有所認識，則被告有無提供上開帳
    戶供他人為詐欺取財使用之動機與目的，即有合理懷疑存在
    。公訴人所舉之證據，尚無法證明被告確有幫助詐欺取財之
    犯意，且本院綜合公訴人所提出之證據及卷內之所有直接及
    間接證據後，認為尚無法達到令通常一般之人均不致於有所
    懷疑，而得確信被告確有公訴人所指上開幫助詐欺取財之犯
    行。此外，復查無其他積極之證據，足資證明被告確有上開
    幫助詐欺取財之犯行，揆諸首揭法條及判例、判決意旨，應
    認不能證明被告犯罪，依法應為被告無罪之諭知。原審以被
    告之犯行不能證明而為無罪之判決，經核其認事用法均無不
    合，本件公訴人之上訴意仍執前詞，指摘原判決不當，難認
    為有理由，應予駁回。
據上論斷，應依刑事訴訟法第368條，判決如主文。
本案經檢察官王登榮到庭執行職務。
中    華    民    國   100    年    1     月    11    日
                  刑事第一庭    審判長法  官  周賢銳
                                      法  官  洪碩垣
                                      法  官  施柏宏
以上正本證明與原本無異。
不得上訴。
中    華    民    國   100    年    1     月    12    日
                                      書記官  魏文常